臺灣士林地方法院民事判決　　　　　　　92年度簡上字第16號
上　訴　人　仲興工程有限公司
法定代理人　乙○○
訴訟代理人　徐景星律師
　　　　　　郭瑋萍律師
複　代理人　苗怡凡律師
被上訴人　　春天酒店股份有限公司
法定代理人　甲○○
訴訟代理人　徐南城律師
上列當事人間請求給付工程尾款事件，上訴人對於中華民國91年
10月30日本院士林簡易庭91年度士簡字第517 號第一審判決提起
上訴，本院於民國94年3月22日言詞辯論終結，判決如下：
    主  文
原判決廢棄。
被上訴人應給付上訴人新臺幣貳拾玖萬仟玖佰零肆元，及自民
國91年1 月19日起至清償日止，按年息百分之五計算之利息。
第一、二審訴訟費用由被上訴人負擔。
    事實及理由
壹、程序方面：
    本件被上訴人之法定代理人原為謝正村，嗣變更為甲○○，
    有公司變更登記事項卡影本一件在卷可稽，茲據其具狀聲明
    承受訴訟，經核尚無不合，應予准許。
貳、實體方面：
一、上訴人起訴主張：其承攬被上訴人所定作之「南美飯店股份
    有限公司改建會勘前工程」（下稱「系爭工程」），約定承
    攬報酬總價為新臺幣（下同）5,700,000 元，並簽訂工程合
    約書一件，嗣工程有追加，追加部分總價為326,435 元。依
    工程合約書第4 條第7 款之約定：「全部完工應報驗合格後
    付清尾款。」今上訴人已依約完成系爭工程，並通過臺北市
    政府工務局建築管理處（下稱「臺北市政府建管處」）會勘
    完畢，被上訴人自應付清系爭工程承攬報酬，惟上訴人依施
    工進度，先後分四期向被上訴人請領承攬報酬，其中第一、
    二、四期請款及追加工程部分之報酬均已如數領得，僅第三
    期請領之款項被上訴人迄今仍積欠293,904 元未付，爰依兩
    造工程合約書，及民法第490 條、第505 條之規定，起訴請
    求被上訴人給付293,904 元，及自支付命令送達被上訴人之
    翌日起至清償日止，按年息百分之五計算之利息。
二、被上訴人則辯稱：系爭工程未經上訴人報請被上訴人驗收合
    格，尚未完成驗收程序，與系爭工程合約書第4 條第7 款約
    定之給付尾款條件不符，故被上訴人並無給付之義務；且系
    爭工程經被上訴人於90年12月31日自行檢驗後，發覺有如附
    件一打勾處所示之瑕疵，經被上訴人再三通知上訴人前來修
    繕，均未獲置理，被上訴人於91年5 月7 日再次檢驗，猶有
    如附件二所示之瑕疵繼續存在，被上訴人爰依民法第264 條
    第1 項前段之規定，主張同時履行抗辯，拒絕給付系爭工程
    之承攬報酬；況上開瑕疵未經修補，依兩造工程合約書第1
    條第9 款約定，被上訴人得自行覓工料處理，並以實際發生
    費用之1.3 倍之金額向上訴人主張與系爭承攬報酬向抵扣，
    經互為抵銷後，上訴人對被上訴人已無承攬報酬債權存在，
    又系爭工程應於89年8 月10日完工，惟上訴人迄未完工，即
    使以89年11月30日作為完工日計算，原告逾期至少已120 日
    ，依兩造間其他工程合約及雙方訂約之慣例，每日逾期罰款
    應為承包總價千分之三，即以每日17,000元核計，上訴人應
    負擔之逾期罰款至少已達1,915,200 元，被上訴人亦得以該
    逾期罰款債權與系爭承攬報酬相抵銷。
三、原審對於上訴人之請求，判決其訴全部駁回，上訴人全部不
    服，提起本件上訴，聲明：(1)原判決廢棄；(2)被上訴人應給
    付上訴人293,904 元，及自支付命令送達被上訴人之翌日起
    至清償日止，按年息百分之五計算之利息；被上訴人則聲明
    請求駁回上訴。
四、兩造不爭執之事實：
（一）上訴人承攬被上訴人所定作之系爭工程，約定承攬報酬總
      價為5,700,000 元，另有追加工程，追加部分承攬價格為
      326,345 元，兩造並簽訂工程合約書，於合約書第4 條第
      7 款約定：「全部完工報驗合格後付清尾款。」，有工程
      合約書附卷可稽（原審卷第11頁至第16頁參照）。
（二）上訴人分四期向被上訴人請領承攬報酬，其中第一、二、
      四期請款之報酬均已如數領得，另追加工程款部分亦已付
      清，惟第三期請領之款項被上訴人迄今仍積欠293,904 元
      未付，有付款明細在卷足憑（原審卷第17頁參照）。
（三）系爭工程業經臺北市政府建管處會勘完畢。
（四）被上訴人之酒店於90年1月23日開幕。
（五）兩造工程合約書第1 條第7 款約定：開工期限：89年6 月
      15日前；完工期限：89年8 月10日前；兩造工程合約書並
      未載明逾期罰款的計算方式。此有工程合約書附卷可稽（
      原審卷第11頁參照）。
五、得心證的理由：
    本件經兩造於本院整理並簡化之爭點為：（一）系爭款項是
    否「尾款」？上訴人領取系爭款項有無條件？（二）如上訴
    人領款須符合「全部完工報驗合格」之條件，則其條件是否
    已成就？（三）本件工程有無瑕疵？如有瑕疵，被上訴人可
    否主張同時履行抗辯？其修補費用如何計算？（四）本件工
    程是否逾期完工？如逾期完工，被上訴人是否應給付違約金
    ？違約金如何計算？茲分述如下：
（一）關於系爭款項是否「尾款」，及上訴人領取系爭款項有無
      條件之爭點：
  １、經查：本件兩造並未就系爭承攬報酬約定各期請款金額，
      而係依實際請款時的工程進度決定各期請款金額；且每期
      請款金額保留百分之十，等到驗收結清後才付款，此為兩
      造所不爭執（原審卷第187 頁、本院卷第167 頁、第168
      頁參照），堪認各期請款金額的百分之十保留款，即為須
      待驗收結清後始支付的「尾款」。而本件系爭工程款
      293,904 元為被上訴人所積欠之第三期款項，其金額恰為
      上訴人第三期請款總金額2,939,041 元的百分之十，亦有
      付款明細表附卷可資佐證（原審卷第17頁參照），亦足認
      定系爭款項為第三期之保留款，依上說明，其性質即屬「
      尾款」的一部分；況上訴人起訴亦主張系爭款項為「工程
      尾款」（原審卷第8 頁參照），則系爭款項為工程尾款，
      洵堪認定。
  ２、按承攬報酬，應於工作交付時給付之，無須交付者，應於
      工作完成時給付之，民法第505 條第1 項固有明文，然該
      規定並非強制性質，如當事人就領款時間、條件另有特約
      者，非不得從其特約；上訴人雖依民法第505 條第1 項規
      定，主張其交付或完成系爭工程時，被上訴人即應給付系
      爭款項云云，惟兩造工程合約書第4 條第7 款既特別約定
      「全部完工報驗合格後付清尾款」，則依上開說明，被上
      訴人僅於兩造所約定「全部完工報驗合格」之領款條件成
      就時，始負有給付系爭款項之義務，上訴人主張其請求被
      上訴人給付系爭款項並無領款條件云云，非可採信。
（二）關於本件是否已符合「全部完工報驗合格」之領款條件之
      爭點：
　１、系爭工程各期之保留款即屬兩造合約所稱「尾款」一節，
      業經本院認定（即爭點一），又本件被上訴人除第三期之
      保留款293,904 元未支付外，其餘一、二、四期及追加工
      程部分之保留款均已付訖，亦為兩造不爭之事實，自堪認
      兩造約定支付尾款之條件已經成就，即系爭工程已經全部
      完工並報驗合格，否則被上訴人豈可能於給付尾款條件尚
      未成就之情形下，遽爾給付部分尾款即第一、二、四期及
      追加工程之保留款？被上訴人抗辯給付尾款條件尚未成就
      云云，尚非可採。
　２、又系爭工程名稱為「南美飯店股份有限公司改建會勘前工
      程」，其工程目的應為酒店改建前通過臺北市政府建管處
      會勘程序之需要。且系爭工程業經臺北市政府建管處會勘
      完畢，此亦兩造不爭之事實，則系爭工程既經會勘完畢，
      其工程之目的應已達成，被上訴人於會勘完成後，指摘系
      爭工程尚未經其驗收合格云云，實與常理相違。
  ３、再者，被上訴人為酒店改建會勘而定作系爭工程，而其改
      建後之酒店業於90年1 月23日開幕並對外營業，如系爭工
      程未經完工並報驗合格，依常情實無對外營業之可能，被
      上訴人之抗辯，顯屬無稽。
  ４、綜上所述，應堪認定系爭工程業已全部完工，並經被上訴
      人驗收合格，上訴人請求被上訴人支付系爭293,904 元工
      程尾款之條件已為成就。
（三）關於系爭工程有無瑕疵，及如有瑕疵，被上訴人可否主張
      同時履行抗辯或以修補費用主張抵銷，與瑕疵修補費用之
      計算方法之爭點：
  １、被上訴人主張上訴人施作系爭工程有如附件一、二所示之
      瑕疵，惟為上訴人所否認。按當事人主張有利於己之事實
      者，就其事實有舉證之責任，民事訴訟法第277 條前段定
      有明文，被上訴人主張上訴人施作系爭工程有瑕疵，自應
      舉證以實其說。經查：依證人李思賢於原審91年9 月9 日
      到庭所為證詞，附件一之瑕疵係其於90年12月31日所臚列
      提出者，惟於91年9 月9 日尚存在者僅如附件二所示之瑕
      疵（原審卷第171 參照），從而附件一所示之瑕疵縱曾存
      在，亦已修復，被上訴人尚不得以附件一所示之工程瑕疵
      存在為由，拒絕給付系爭工程款。
  ２、附件二臚列之項目，為被上訴人自行以電腦打字製作者，
      尚未能遽認其內容為真正，並據以證明上訴人施作工程確
      有瑕疵；又附件二所列瑕疵中，與系爭工程相關之瑕疵項
      目僅有「南美改建會勘前期及追加工程缺失」所列第1項
      至第6 項部分，其中第1 項所列瑕疵為「混凝土料規格不
      符」，惟被上訴人並未舉證證明兩造原約定之混凝土規格
      ，及上訴人施作時實際使用之規格，自未能認定系爭工程
      確有該瑕疵；第2 項至第6 項所列瑕疵，則係關於上訴人
      未提供「混凝土抗壓強度檢驗表」、「鋼筋拉力試驗報告
      」、「無輻射證明」、「H.T.BOLT試驗報告書及材料出廠
      證明」、「鋼骨材料及出廠證明」，及「日報表」等文件
      ，惟被上訴人亦未能舉證證明上訴人有提出上開文件之義
      務，其據以指摘系爭工程有瑕疵，亦無足取；證人李思賢
      雖於原審91年9 月9 日言詞辯論期日到庭證稱系爭工程有
      如附表二所示瑕疵，且於其作證時仍存在云云，惟證人為
      被上訴人董事長特助，就系爭工程從發包、督工到計價之
      過程均實際參與（原審卷第172 頁參照），應對工程施作
      內容及兩造合約約定知之甚詳，卻未能就上訴人實際施作
      情形與兩造約定有何不符之處詳為說明，亦未能證明上訴
      人確有提出附表二所列「南美改建會勘前期及追加工程缺
      失」第2 項至第6 項文件或報告書之義務，其證詞自未能
      遽採為有利於被上訴人之認定。從而被上訴人主張系爭工
      程有瑕疵云云，即未可採。
  ３、被上訴人主張系爭工程有如附件一、二所示瑕疵，既非有
      據，則其以工程有瑕疵為由，主張同時履行抗辯，並以修
      補費用主張抵銷及得抵銷之金額部分，即均不得採信，該
      部分之主張與判決結果不生影響，而無庸論述。
（四）關於系爭工程是否逾期完工，及如有逾期完工情事，被上
      訴人應否給付違約金及違約金數額計算方式之爭點：
　    被上訴人主張上訴人逾期完工，應依兩造所訂其他工程合
      約及兩造工程慣例之約定，按每日逾期罰款為承包總價千
      分之三計算逾期違約金云云，惟上訴人則否認兩造有逾期
      違約金之特約或工程慣例。經查：系爭工程合約書並未載
      明逾期罰款或違約金的計算方式，此為兩造所不爭執，而
      被上訴人復未能舉證證明兩造就逾期違約金另有特約或工
      程慣例，其主張自難採信，故縱系爭工程有逾期完工情事
      ，被上訴人亦不得依「兩造其他工程契約之約定」或「兩
      造工程慣例」，請求上訴人給付逾期違約金，被上訴人對
      上訴人既無逾期違約金請求權，則其主張以該逾期違約金
      債權與系爭工程款債權抵銷，即屬無稽。
六、綜上所述，本件上訴人得請求被上訴人給付系爭工程尾款之
    條件已經成就；被上訴人抗辯給付尾款條件尚未成就，及系
    爭工程施作有瑕疵與逾期完工情事云云，則無足取。又按給
    付無確定期限者，債務人於債權人得請求給付時，經其催告
    而未為給付，自受催告時起，負遲延責任。其經債權人起訴
    而送達訴狀，或依督促程序送達支付命令，或為其他相類之
    行為者，與催告有同一之效力；又應付利息之債務，其利率
    未經約定，亦無法律可據者，週年利率為百分之五，民法第
    229 條第2 項、第203 條分別定有明文。從而，上訴人依系
    爭工程合約，請求被上訴人給付工程尾款293,904 元，及自
    支付命令送達翌日即91年1 月19日起至清償日止，按年息百
    分之五計算之利息，為有理由，應予准許。原審為上訴人敗
    訴之判決，尚有未洽，上訴意旨指摘原判決不當，求予廢棄
    改判，為有理由，爰廢棄改判決如主文第2 項所示。
七、本件事證已明臻明確，兩造其餘主張舉證及攻擊防禦方法，
    於判決結果不生影響，無庸一一論述，附此敘明。
八、據上論結，本件上訴為有理由，依民事訴訟法第436 之1 第
    3 項、第450 條、第78條，判決如主文。
中　　華　　民　　國　　94　　年　　4 　　月　　6 　　日
                  民事第二庭  審判長法  官  陳介源
                                    法  官  林政佑
                                    法  官  王怡雯
以上正本證明與原本無異。
本判決不得上訴。
中　　華　　民　　國　　94　　年　　4 　　月　　12　　日
                                    書記官  陳秀玲
